【裁判字號】    97,上訴,1826
【裁判日期】    980409
【裁判案由】    違反銀行法等
【裁判全文】
臺灣高等法院高雄分院刑事判決        97年度上訴字第1826號
上  訴  人
即  被  告  乙○○
指定辯護人  本院公設辯護人   孫妙岑
上列上訴人因違反銀行法等案件，不服臺灣高雄地方法院97年度
訴字第1147號中華民國97年10月13日第一審判決（起訴案號：臺
灣高雄地方法院檢察署95年度偵字第26167 號），提起上訴，本
院判決如下：
     主  文
上訴駁回。
     事  實
一、乙○○與蒲天理（原審通緝中，尚未審結）於民國94年2 月
    間，在高雄市苓雅區○○○路257 號，籌組「宏泰不動產開
    發有限公司」（下稱「宏泰公司」，該公司於94年2 月18日
    核准設立登記，並於同日取得營利事業登記證），由乙○○
    負責出資並處理財務，蒲天理擔任負責人，渠等均參與「宏
    泰公司」經營方向、紅利等制度的決策，均為「宏泰公司」
    法人之負責人。乙○○與蒲天理均明知除法律另有規定外，
    非依銀行法組織登記之銀行，不得經營收受存款業務，亦不
    得以收受投資或使加入為股東或其他名義，向多數人或不特
    定人收受款項或吸收資金，而約定或給付與本金顯不相當之
    紅利、利息、股息或其他報酬，詎二人竟共同基於違反上開
    銀行法之犯意聯絡，自94年2 月間起某日起，以「宏泰公司
    」之名義，推出「大富專案」，該專案以共同經營事業並保
    證高額獲利之方式，對外招攬不特定之投資人以吸收資金，
    其專案內容如下：以投資新臺幣（下同）40萬元為例，投資
    期間為期5 年，每月可領回饋金1 萬元，總共60月可領回饋
    金60萬元，總獲利20萬元，投資報酬率逾50% ；投資人並可
    免費享有宏泰公司各項服務（服務項目如附表一）。因上開
    專案所稱之獲利甚豐，於94年3 月間至同年7 月間即吸引包
    括戊○○等如附表二所示之投資人投資如附表二所示之金額
    計220 萬元。乙○○與蒲天理則指示如附表二所示之投資人
    以現金支付或匯款之方式，將投資款匯入「宏泰公司」華南
    商業銀行光華分行000000000000號帳戶。嗣因「宏泰公司」
    依其營運狀況，本無法依所訂之獎金、紅利制度長期經營，
    於95年3 月間，無法依照上開規定發放紅利、本金予投資人
    ，經如附表二所示之投資人追討無門而訴請偵辦，始查知上
    情。
二、案經蒲天理自首暨戊○○、丙○○、丁○○、甲○○訴請臺
    灣高雄地方法院檢察署檢察官偵查起訴。
    理    由
壹、證據能力部分：
一、證人翁菡伶、孫惠信、廖威智及楊亞珍於檢察事務官訊問中
    之陳述，均無證據能力：按被告以外之人於審判外之言詞或
    書面陳述，除法律有規定者外，不得作為證據。又被告以外
    之人於檢察事務官、司法警察官或司法警察調查中所為之陳
    述，與審判中不符時，其先前之陳述具有較可信之特別情況
    ，且為證明犯罪事實存否所必要者，得為證據，刑事訴訟法
    第159 條第1 項、第159 條之2 定有明文。查證人翁菡伶、
    孫惠信、廖威智及楊亞珍於檢察事務官訊問中所為之陳述（
    證人翁菡伶部分參見95他字484 號卷第51頁至第52頁、95偵
    26167 號卷第50頁至第53頁；證人孫惠信部分參見95偵2616
    7 號卷第25頁至第30頁、第47頁至第53頁；證人廖威智部分
    參見95他字第484 號卷第102 頁、95偵字第26167 號卷第27
    頁至第30頁、第67頁至第69頁；證人楊亞珍部分參見95偵字
    第26167 號卷第48頁至第50頁），與其等於原審法院審理中
    所為陳述（參原審卷第30頁至第50頁），並無不符之處，亦
    即並無上開第159 條之2 所定之例外情形，揆諸首開法律規
    定，證人翁菡伶、孫惠信、廖威智及楊亞珍等於檢察事務官
    訊問中之陳述，自均無證據能力。
二、證人翁菡伶、廖威智於檢察官偵訊中之陳述，均具證據能力
    ：證人翁菡伶、廖威智於偵查中向檢察官所為之陳述（證人
    翁菡伶部分參95偵26167 號卷第150 頁、第151 頁；證人廖
    威智部分參95偵26167 號卷第121 頁、第122 頁、第130 頁
    、第131 頁），均經具結以擔保其陳述之真實性，且其後均
    未曾表示檢察官有何不當訊問或違法取供之情形，所為陳述
    無何顯不可信之情況，二人於審判中復到庭接受交互詰問，
    被告乙○○之對質詰問權均已受有保障，依刑事訴訟法第15
    9 條之1 第2 項規定，上開證人於偵查中向檢察官所為之陳
    述，均得作為證據。
三、證人即共同被告蒲天理於檢察事務官偵訊中之陳述，具有證
    據能力：按被告以外之人於審判中發生死亡等無從為直接審
    理之原因時，其於檢察事務官偵訊中所為之陳述，經證明具
    有特別可信之情況，且為證明犯罪事實之存否所必要者，得
    為證據，刑事訴訟法第159 條之3 定有明文。查本件證人即
    共同被告蒲天理前於檢察事務官詢問中，就本件「宏泰公司
    」如何成立，如何吸收資金之過程，均詳細陳述，惟其經原
    審法院傳喚、拘提均未到案，有送達證書、拘票報告書各乙
    份在卷可稽（參97審訴第13號卷第42頁、第59頁），且其另
    案經通緝在案，本案亦經原審法院發佈通緝，亦有臺灣高等
    法院被告全國前案紀錄表1 份在卷可稽（原審卷第8 頁、本
    院卷第61頁），顯已逃亡而無法傳喚，客觀上有不能於審判
    中到庭接受詰問之情形，且本院觀其係因「宏泰公司」無法
    依約對投資者發放本金、紅利後，自行至臺灣高雄地方法院
    檢察署自首，故其應係基於陳明事實坦然接受刑罰制裁之心
    態而接受詢問，所為陳述客觀上堪認具有特別可信之情況，
    且為證明被告乙○○是否共犯本罪所必要，依上開說明，其
    於檢察事務官詢問中之陳述，自具有證據能力。
四、證人即共同被告蒲天理於檢察官偵訊中之陳述，具有證據能
    力：按刑事訴訟法第158 條之3 規定：「證人、鑑定人依法
    應具結而未具結者，其證言或鑑定意見，不得作為證據。」
    所謂「依法應具結而未具結者」，係指檢察官或法官依刑事
    訴訟法第175 條之規定，以證人身分傳喚被告以外之人（證
    人、告發人、告訴人、被害人、共犯或共同被告）到庭作證
    ，或雖非以證人身分傳喚到庭，而於訊問調查過程中，轉換
    為證人身分為調查時，此時其等供述之身分為證人，則檢察
    官、法官自應依本法第186 條有關具結之規定，命證人供前
    或供後具結，其陳述始符合第158 條之3 之規定，而有證據
    能力。若檢察官或法官非以證人身分傳喚而以告發人、告訴
    人、被害人或共犯、共同被告身分傳喚到庭為訊問時，其身
    分既非證人，即與「依法應具結」之要件不合，縱未命其具
    結，純屬檢察官或法官調查證據職權之適法行使，當無違法
    可言。而前揭不論係本案或他案在檢察官面前作成未經具結
    之陳述筆錄，係屬被告以外之人於偵查中向檢察官所為之陳
    述，本質上屬於傳聞證據，基於保障被告在憲法上之基本訴
    訟權，除該被告以外之人死亡、身心障礙致記憶喪失或無法
    陳述、滯留國外或所在不明而無法傳喚或傳喚不到、或到庭
    後拒絕陳述等情形外，如已經法院傳喚到庭具結而為陳述，
    並經被告之反對詰問，前揭非以證人身分而在檢察官面前未
    經具結之陳述筆錄，除顯有不可信之情況者外，得為證據（
    最高法院96年度台上字第3527號判決意旨參照）。查本件證
    人即共同被告蒲天理客觀上顯有無法傳喚，不能於審判中到
    庭接受詰問之情形，已無從依法踐行詰問程序，有如前三、
    部分所述，而其於檢察官偵訊中所為之陳述（95他字第484
    號卷第22至第24頁、95偵字第26167 號卷第102 頁至第104
    頁、第112 頁至第114 頁），雖未具結，然因檢察官係以被
    告身分偵訊蒲天理，自無違法之可言，且如前三、部分所述
    ，證人即被告蒲天理係自行至臺灣高雄地方法院檢察署自首
    ，故其應係基於陳明事實坦然接受刑罰制裁之心態而接受訊
    問，是其於檢察官偵查中所為之證詞，非顯有不可信之情形
    ，揆諸首開最高法院判決意旨，其於檢察官偵訊中之陳述，
    自得為本件之證據。
五、至本判決所引用其他據以認定事實之本質上屬於傳聞證據之
    各項證據，均於審理程序中詢問當事人及辯護人，使其就證
    據能力之有無表示意見，而當事人、辯護人均同意作為證據
    。經本院於審判中依各該證據之性質，以法定調查程序及方
    法，逐一調查並使當事人及辯護人表示意見，復查無法定證
    據取得或使用禁止之情形，作為本件之證據應屬適當，故應
    認均有證據能力。
貳、實體部分：
一、訊據被告乙○○雖坦承投資成立「宏泰公司」，惟矢口否認
    有何參與「宏泰公司」所推出「大富專案」之吸收投資者資
    金，違反銀行法犯行，辯稱：被告蒲天理之前曾向伊借款一
    百多萬元，之後被告蒲天理要成立「宏泰公司」，伊就跟被
    告蒲天理說，所欠款項，就當作是投資「宏泰公司」的資金
    ，後來「宏泰公司」營運過程中，被告蒲天理又陸陸續續以
    經營公司為由向伊借款。伊雖然有投資「宏泰公司」，但公
    司的事情伊都沒有參與，也沒有在「宏泰公司」擔任任何職
    務，是因為「宏泰公司」請的會計離職了，伊才請伊所經營
    公司的會計楊亞珍代「宏泰公司」作帳及代收帳款，另外「
    宏泰公司」的存摺也不是伊保管，「宏泰公司」吸收資金的
    行為與伊無關，伊與被告蒲天理並無犯意聯絡等語。
二、經查：
  (一)被告蒲天理為「宏泰公司」登記之負責人，並負責該公司業
    務與教育訓練乙節，除據被告蒲天理迭於檢察事務官詢問及
    檢察官訊問中均自白不諱外（參95他字第484 號卷第22頁至
    第24頁、第33頁至第34頁；95他字第3684號卷第66頁至第67
    頁、95偵字第29頁、第26167 號卷第102 頁至第104 頁），
    並有「宏泰公司」基本資料查詢表、高雄市政府營利事業登
    記證、「宏泰公司」高雄市營利事業統一發證變更申請書及
    「宏泰公司」設立登記表各乙份在卷可稽（以上分別參95他
    484 號卷第5 頁、第6 頁、第8 頁、第87頁、第88頁、第89
    頁、第90頁），此部分之事實，自堪認定。
  (二)被告蒲天理之所以擔任「宏泰公司」負責人，係應被告乙○○之請，且被告乙○○亦參與「宏泰公司」經營方向等制度
    的決策及負責掌管公司財務等情，則據證人即被告蒲天理於
    檢察事務官詢問中證稱：伊接受被告乙○○請求擔任「宏泰
    公司」負責人，公司資本額1 千萬元，被告乙○○是利用「
    宏泰公司」名義向投資人吸收資金，資金是經由會計楊亞珍
    處理，公司帳戶則由被告乙○○保管，且有些客戶是交現金
    ，也是由被告乙○○處理，「宏泰公司」內有製作投資者與
    其投資金額的名冊、帳簿，都在被告乙○○那邊，伊只負責
    找投資標的，錢是進到被告乙○○那邊等語（參95他字484
    號卷第22頁、第23頁、95偵26167 號卷第29頁、第78頁至第
    79頁）；於檢察官偵訊中證稱：伊是「宏泰公司」的負責人
    ，是被告乙○○請伊擔任的，至於「宏泰公司」所有事情，
    伊都是向被告乙○○報告，「宏泰公司」的帳戶、存摺都在
    被告乙○○那邊等語明確（參95偵26167 號卷第102 頁、第
    113 頁）。本院參以被告乙○○於檢察官偵訊中自承：被告
    蒲天理開設「宏泰公司」，伊投資了約七、八百萬元等語（
    參95他字第3684號卷第20頁），以「宏泰公司」資本額1 千
    萬元，被告乙○○個人即出資達7 、8 百萬元，若非被告乙○○不願出名擔任「宏泰公司」負責人，被告蒲天理殊無可
    能於此出資比例下擔任「宏泰公司」負責人；又以被告乙○○上開在「宏泰公司」之出資比例，「宏泰公司」經營成效
    如何，對被告乙○○影響至深，而公司登記負責人又係被告
    乙○○所邀請擔任，衡情被告乙○○對「宏泰公司」之經營
    方向等制度之決策，自當參與甚深，已足認被告蒲天理上開
    所證述其係應被告乙○○之請而擔任負責人，有關「宏泰公
    司」所有事情都向被告乙○○報告，且「宏泰公司」財務都
    是由被告乙○○處理等語屬實，復對照證人即「宏泰公司」
    員工廖威智就被告蒲天理、乙○○在「宏泰公司」所扮演之
    角色於檢察官偵訊中證稱：伊擔任過「宏泰公司」的總監及
    行政，伊在宏泰擔任職務期間，公司業務是被告蒲天理負責
    ，帳務則是由被告乙○○負責等語（參95偵26167 號卷第12
    2 頁）；其就「宏泰公司」之成立事實於原審審理中證稱：
    「宏泰公司」係由被告蒲天理所開設，設立的資金是由被告
    乙○○所出資等語（參原審卷第49頁至第50頁）；而證人楊
    亞珍就「宏泰公司」所吸收資金之處理於原審審理中證稱：
    伊係在永誠公司擔任會計（被告乙○○另外經營之公司），
    並未在「宏泰公司」任職，至於會代收「宏泰公司」應收款
    項，是被告乙○○所交代，所收款項則交給被告乙○○，「
    宏泰公司」支出款項則是由被告乙○○委託我提款，「宏泰
    公司」的存摺及印章都是交給被告乙○○等語（參原審卷第
    45頁至第48頁），均與證人即共同被告蒲天理上開所證互相
    符合，益證證人蒲天理上開所證述與事實相符，被告乙○○
    係「宏泰公司」的實際負責人並掌管財務無訛。故被告蒲天
    理為「宏泰公司」名義負責人；被告乙○○為「宏泰公司」
    之實際負責人並掌管財務，渠二人均為「宏泰公司」法人之
    負責人乙節，亦堪認定。
  (三)「宏泰公司」成立後，被告乙○○、蒲天理即以「宏泰公司
    」名義，推出「大富專案」，以共同經營事業並保證高額獲
    利之方式，對外招攬不特定之投資人以吸收資金，其專案內
    容如下：以投資新臺幣40萬元為例，投資期間為期5 年，每
    月可領回饋金1 萬元，總共60月可領回饋金60萬元，總獲利
    20萬元，投資報酬率逾50% ；投資人並可免費享有宏泰公司
    各項服務（服務項目如附表一），並於94年3 月間至同年7
    月間吸引包括告訴人戊○○等如附表二所示之投資人投資如
    附表二所示之金額計220 萬元，所投資之款項則以現金交付
    或匯款之方式進入「宏泰公司」華南商業銀行光華分行0000
    00000000號帳戶等情，業據被告蒲天理於檢察事務官詢問中
    證稱：被告乙○○用「宏泰公司」名義向他人吸金，希望投
    資人加入「宏泰公司」會員，加入會員後如購買永鉅公司仲
    介之房屋便可以享有折扣，另外所投資之金錢，以每個月10
    萬元給付紅利及本金2,500 元的方式，分5 年攤還，上述是
    指「大富專案」；伊對整個招攬投資很清楚，因為該專案之
    擬定伊也有參與，也有對員工做不動產專業知識教育訓練，
    所吸收之資金是經由會計楊亞珍處理，公司帳戶則由被告乙○○保管，且有些客戶是交現金，也是由被告乙○○處理等
    語明確（參95他484 號卷第23頁、95偵26167 號卷第29頁、
    第78頁至第79頁），核與證人即「宏泰公司」員工翁菡伶於
    檢察官偵訊中證稱：「宏泰公司」有販賣專案，每月給客戶
    獲利並還本分紅，該專案對外招攬客戶之課程由被告蒲天理
    負責訓練等語（參95偵26167 號卷第150 頁至第151 頁）；
    於原審審理中證稱：伊原本在永誠公司任職，後來因被告乙○○之邀，到「宏泰公司」任職，當時被告乙○○是跟伊講
    說「蒲哥」（即被告蒲天理）要開新公司（即「宏泰公司」
    ）請伊過去瞭解，之後就由被告蒲天理向伊及被告乙○○還
    有其他員工介紹新公司，後來伊就去「宏泰公司」上班，業
    務內容是依照「宏泰公司」給的合約書內容去跟客戶說明，
    所販賣的產品就是合約書的內容，伊在「宏泰公司」任職三
    個月期間，都是被告蒲天理叫伊去招攬客戶，客戶如有投資
    ，就直接匯到公司帳戶，伊不會經手，至於客戶投資之後，
    公司如何處理，伊並不知道等語（參原審卷第31頁至第38頁
    ）；證人即「宏泰公司」員工孫惠信於原審審理中證稱：伊
    曾經永誠公司上班，負責人是被告乙○○，之後因為被告乙○○跟被告蒲天理又開另外一間「宏泰公司」，做的業務不
    一樣，所以伊就轉到「宏泰公司」上班，伊在「宏泰公司」
    從事業務之前被告蒲天理有上過課，至於被告乙○○雖沒有
    上過課，但是有關「宏泰公司」業務問題不熟的時候會向被
    告乙○○詢問，宏泰公司的業務內容就是「大富菁英TOP 專
    案」，詳細內容跟合約書內容一樣，向客戶招攬的資金，如
    果有現金，就直接拿給會計，至於有無匯款，伊忘記了，當
    時的會計係楊亞珍等語（參原審卷第39頁至第44頁）互相符
    合。並據證人即告訴人戊○○於檢察事務官詢問中證稱：當
    初招攬伊投資的人是跟伊說把錢在「宏泰公司」，如果有看
    到中意的房子就直接將那筆錢當價金，期間可以分到紅利，
    伊就去銀行信用貸款，總共投資86萬元，「宏泰公司」每個
    月有讓伊領取2 萬元的紅利等語（參95偵26167 號卷第23頁
    至第24頁）；證人即告訴人丙○○於檢察事務官詢問中證稱
    ：伊想要買房子，所以投資，他們跟伊說如果房子不中意，
    可以先不買，將錢先放在他們那邊，先收紅利等語（參95偵
    26167 號卷第27頁）；證人即告訴人甲○○於檢察事務官詢
    問中證稱：「宏泰公司」以投資為誘餌行吸金之行為，以業
    務員向投資大眾稱投資，分60期本金紅利均可回收，並鼓吹
    伊向銀行貸款，所貸金額即交予「宏泰公司」投資。本件伊
    經由「宏泰公司」人員向台新銀行借款55萬元，但僅核撥52
    或53萬元，並經由「宏泰公司」抽佣，剩下50萬元才是投資
    金額，伊於94年5 月18日簽約投資，但94年7 月5 日才取得
    第一筆本金加紅利12,500元。之後按月給付12,500元到95年
    2 月間，3 月份即不再給付等語綦詳（參95他3684號卷第18
    頁至第20頁），並有宏泰不動產開發有限公司「大富專案」
    契約4 份（契約編號：HT050187、立約人：戊○○，94年7
    月8 號簽約；契約編號：HT050177，立約人：甲○○，94年
    5 月18號簽約；契約編號：HT050181，立約人：丙○○，94
    年3 月29號簽約；契約編號：HT050183，立約人：丁○○，
    94年5 月28號簽約），「宏泰公司」華南商業銀行存摺影本
    乙份（戶名：宏泰不動產開發有限公司，帳號：000-00-000
    000-0） 及華南商業銀行光華分行96年1 月9 日發文字號：
    華光存字第09600004號函所檢送之「宏泰公司」開戶約定書
    、印鑑卡及自94年3 月7 日起至95年5 月10日止存款往來明
    細表乙份在卷可稽（以上見95他484 號卷第35頁、第36頁、
    第68頁、第71頁、第75頁；95偵26167 號卷第36頁、第57至
    第61頁），堪信為真實。而依照上開認定之事實，「宏泰公
    司」利用「大富專案」對不特定之人收受款項，吸收資金，
    其投資者於5 年之期間，可賺取超過百分之50以上之紅利，
    對照94年間一般金融業者支付定存之利息，公眾週知至多不
    超過百分之3 ，是於5 年之期間，存款人所能領取之利息至
    多不超過本金百分之15，顯然「宏泰公司」所支付之紅利，
    遠超過合法金融業者給與客戶之利息，自屬與本金顯不相當
    之紅利。至公訴意旨雖認「宏泰公司」以「大富專案」吸收
    資金總額600 餘萬元，然依卷內證據所能確認之投資金額如
    附表二所示為220 萬元，有如上述，差額部分，因無證據可
    資證明，尚難逕為不利被告乙○○、蒲天理之認定，附此敘
    明。
  (四)被告乙○○出資成立「宏泰公司」，為「宏泰公司」之實際
    負責人並主管財務，被告蒲天理為「宏泰公司」之名義負責
    人並主管業務，二人均有參與「宏泰公司」營運及會員紅利
    、獎金收發之核心決策及事務執行，且均為「宏泰公司」法
    人之負責人，有如前述。又於「宏泰公司」成立後，如前所
    論，被告乙○○不惟引介證人翁菡伶、孫惠信、廖威智至「
    宏泰公司」任職推銷「大富專案」，且被告蒲天理對於「宏
    泰公司」之業務，均向被告乙○○報告，再「宏泰公司」所
    吸收之資金與資金支出，均由被告乙○○處理，亦論述如前
    ，顯然「宏泰公司」之財務、業務、人事皆由被告乙○○所
    操控，是「宏泰公司」之業務，自係被告乙○○、蒲天理所
    共同推動，故「宏泰公司」以「大富專案」高額獲利保證吸
    收資金之行為，被告乙○○、蒲天理均有犯意聯絡及行為分
    擔，應堪認定。至被告乙○○於本院審理時以其僅投資「宏
    泰公司」，未參與「宏泰公司」營運，蒲天理才是實際經營
    負責人等語所辯，並於本院言詞辯論終結後，復提出支出傳
    票及請款單等資料，辯稱：「宏泰公司」係蒲天理所經營，
    與伊無涉云云，均與前開事證不符，顯係卸責之詞，要無可
    採，附此敘明。
  (五)綜上所述，被告乙○○所辯，無足採信，本件事證明確，被
    告乙○○違反銀行法犯行明確，應依法論科。
三、新舊法比較適用說明：被告乙○○等行為後，刑法及刑法施
    行法業於94年2 月2 日修正公布，並於95年7 月1 日施行。
    按刑法第2 條第1 項之規定，係規範行為後法律變更所生新
    舊法律比較適用之準據法。所謂行為後法律有變更者，包括
    構成要件之變更而有擴張或限縮，或法定刑度之變更。行為
    後法律有無變更，端視所適用處罰之成罪或科刑條件之實質
    內容，修正前後法律所定要件有無不同而斷。新舊法條文之
    內容有所修正，除其修正係無關乎要件內容之不同或處罰之
    輕重，而僅為文字、文義之修正或原有實務見解、法理之明
    文化，或僅條次之移列等無關有利或不利於行為人，非屬該
    條所指之法律有變更者，可毋庸依該規定為新舊法之比較，
    而應依一般法律適用原則，適用裁判時法（95年11月7 日，
    最高法院95年度第21次刑事庭會議決議參照）外，即應適用
    刑法第2 條第1 項之規定，為「從舊從輕」之比較。而比較
    時，應就罪刑有關之事項，如共犯、未遂犯、想像競合犯、
    牽連犯、連續犯、結合犯，以及累犯加重、自首減輕及其他
    法定加減原因（如身分加減）與加減例等一切情形，綜合全
    部罪刑之結果而為比較，予以整體適用（最高法院95年度第
    8 次刑事庭會議決議參照）。乃因各該規定皆涉及犯罪之態
    樣、階段、罪數、法定刑得或應否加、減暨加減之幅度，影
    響及法定刑或處斷刑之範圍，各該罪刑規定須經綜合考量整
    體適用後，方能據以限定法定刑或處斷刑之範圍，於該範圍
    內為一定刑之宣告。是宣告刑雖屬單一之結論，實係經綜合
    考量整體適用各相關罪刑規定之所得。宣告刑所據以決定之
    各相關罪刑規定，具有適用上之「依附及相互關聯」之特性
    ，自須同其新舊法之適用。而「法律有變更」為因，再經適
    用準據法相互比較新舊法之規定，始有「對被告有利或不利
    」之結果，兩者互為因果，不難分辨，亦不容混淆。刑法第
    28條共同正犯之範圍，已修正限縮於共同實行犯罪行為者始
    成立共同正犯，排除陰謀犯、預備犯共同正犯；新舊法就共
    同正犯之範圍，既因此而有變動，自均屬行為後法律有變更
    ，而非僅屬文字修正，應有新舊法比較適用之問題（最高法
    院96年度台上字第395 號、96年度台上字第934 號、96年度
    台上字第3773號判決參照）。惟無論適用修正前或修正後之
    規定，本件被告乙○○係共同實行犯罪之共同正犯，無論依
    修正前後之刑法第28條規定均構成共同正犯，行為後之法律
    並無較「有利」於被告之情形，依刑法第2 條第1 項前段規
    定應適用修正前刑法第28條之規定。
四、論罪科刑：
  (一)按銀行法第29條第1 項規定，除法律另有規定外，非銀行不
    得經營收受存款、受託經理信託資金、公眾財產或辦理國內
    外匯兌業務；其違反此項規者定者，應依同法第125 條規定
    論處；所謂「收受存款」，依同法第5 條之1 規定，係指向
    不特定多數人收受款項或吸收資金，並約定返還本金或給付
    相當或高於本金之行為，又同法第29條之1 規定，以借款、
    收受投資、使加入為股東或其他名義，向多數人或不特定之
    人收受款項或吸收資金，而約定或給付與本金顯不相當之紅
    利、利息、股息或其他報酬者，以收受存款論；故銀行法第
    125 條關於處罰非銀行不得經營收受存款業務之規定，祇須
    行為人收受存款而合於上開要件且繼續反覆為之者，即足當
    之，不以所收受之存款達於一定之金額或長期經營為必要（
    最高法院89年度台上字第3583號判決可資參照）。次按銀行
    法第125 條第3 項規定，法人違反第29條第1 項規定，處罰
    其行為負責人，係指因法人負責人有違反銀行法第29條第1
    項規定之行為，始予以處罰，並非代罰或轉嫁性質。因此凡
    參與吸金決策之法人負責人，自應論以銀行法第125 條第1
    項之罪責，並應論以刑法第28條之共同正犯（最高法院93年
    度臺上字第4156號、90年度臺上字第739 號判決意旨、最高
    法院82年4 月13日82年度第2 次刑事庭會議(一)決議意旨參照
    ）。本件被告乙○○係「宏泰公司」之負責人，其以「宏泰
    公司」名義向不特定多數人吸收資金及收受款項，並約定給
    付與本金顯不相當之優渥紅利，依據銀行法第29條之1 之規
    定，應以收受存款論。是核被告乙○○所為，係違反銀行法
    第29條第1 項之除法律另有規定者外，非銀行不得經營收受
    存款業務之規定，應依同法第125 條第1 項前段、第3 項之
    規定處罰。另刑事訴訟法第300 條所謂變更法條，係指罪名
    之變更，本件公訴意旨認被告乙○○係犯銀行法第125 條第
    1 項之罪，而本院審理結果認被告乙○○係犯銀行法第125
    條第3 項、第1 項之罪，因其罪名同為「非法收受存款罪」
    ，僅被告乙○○係「宏泰公司」之行為負責人，而應適用銀
    行法第125 條第3 項之規定，故無庸援引刑事訴訟法第300
    條變更檢察官起訴之法條，併此敘明。被告乙○○與具有「
    宏泰公司」負責人身分之共同被告蒲天理，就上開違反銀行
    法之犯罪行為，有犯意聯絡與行為分擔，為共同正犯。又銀
    行法第29條第1 項所稱「業務」者，係指吾人基於社會上之
    地位所繼續經營之事務而言，即以反覆實施同種類行為為目
    的之社會活動，本質上即具有反覆性及延時性，故被告乙○○等雖有多次向如附表二所示之告訴人吸收資金、收受款項
    並約定給付與本金顯不相當紅利之行為，仍應包括論以一罪
    。
五、原審因依銀行法第125 條第1 項前段、第3 項之規定，並審
    酌被告乙○○不思以正當途徑經營「宏泰公司」，利用推銷
    「大富專案」予附表二所示之投資人以吸收資金，嚴重違反
    銀行法等相關規定，漠視法律的存在，使不特定人投資的大
    量金錢，最終難以追償，除致生損害於投資被害人，更嚴重
    損害國家對金融交易秩序之管理，犯後則否認犯罪，未見悔
    意，惟念其並無前科，素行尚可，有臺灣高等法院被告前案
    紀錄表乙份在卷可憑，及其等犯罪之動機、目的、手段等一
    切情狀，量處被告有期徒刑3 年2 月，並敘明犯銀行法之罪
   ， 因犯罪所得財物或財產上利益，除應發還被害人或得請求
    損害賠償之人外，屬於犯人者，沒收之。如全部或一部不能
    沒收時，追徵其價額或以其財產抵償之，銀行法第136 條之
    1 定有明文，此乃屬於沒收之特別規定。倘認為其因犯罪所
    得財物或財產上利益，應發還被害人或第三人者，則自不能
    宣告沒收，亦毋庸於主文宣告發還被害人或第三人，而僅應
    於理由欄敘明應發還被害人或第三人之意旨即可（最高法院
    93年度台上字第3199號判決意旨參照）。查本件被告乙○○
    等人如附表二所吸收之資金，雖均為其等犯銀行法之罪所得
    財物，然均係如附表二所示之告訴人所有，自應發還被害人
    ，爰不為沒收諭知等有關本件沒收事項之意旨。本院認原判
    決認事用法均無違誤（原判決關於刑法第28條共同正犯新舊
    法比較適用之法律意見雖有違誤，惟不影響本案判決主旨，
    自無庸予撤銷改判），量刑亦稱妥當。被告上訴意旨仍執前
    詞，矢口否認犯罪，尚無可取，上訴為無理由，應予駁回。
據上論斷，應依刑事訴訟法第368條，判決如主文。
本案經檢察官劉玲興到庭執行職務。
中    華    民    國    98    年    4     月    9    日
                刑事第一庭  審判長法  官  郭雅美
                                  法  官  張意聰
                                  法  官  莊崑山
以上正本證明與原本無異。
如不服本判決應於收受本判決後10日內向本院提出上訴書狀，其
未敘述上訴理由者，並得於提起上訴後10日內向本院補提理由書
狀（均須按他造當事人之人數附繕本）「切勿逕送上級法院」。
中    華    民    國    98    年    4     月    9    日
                                  書記官  葉淑華
附錄本件論罪科刑法條：
銀行法第125條
違反第29條第1 項規定者，處3 年以上10年以下有期徒刑，得併
科新臺幣1 千萬元以上2 億元以下罰金。其犯罪所得達新臺幣1
億元以上者，處7 年以上有期徒刑，得併科新臺幣2500萬元以上
5 億元以下罰金。
經營銀行間資金移轉帳務清算之金融資訊服務事業，未經主管機
關許可，而擅自營業者，依前項規定處罰。
法人犯前二項之罪者，處罰其行為負責人。
附表一：
一、投資人得以優惠價格購買「宏泰公司」名下公開出售之不動
    產。優惠條件如下：
  (一)「宏泰公司」公開售價350 萬元以下之不動產，投資人得以
    公開售價九成價格購屋。
  (二)「宏泰公司」公開售價350 萬元以上之不動產，投資人得以
    公開售價折抵40萬元價格購屋。（投資金額40萬以上者，可
    享此優惠，最高優惠上限40萬元）
  (三)「宏泰公司」公開售價500 萬元以上之不動產，投資人得以
    投資全額折抵。（投資金額滿40萬以上者，可享此優惠，最
    高優惠上限80萬元）
  (四)投資人得以仲介「宏泰公司」公開銷售之物件，獲利為房屋
    買賣總價千分之五。
附表二：「宏泰公司」「大富專案」部分投資人一覽表
┌──┬────┬───────┬──────┐
│編號│ 姓  名 │  投資時間    │  投資金額  │
├──┼────┼───────┼──────┤
│1   │丙○○  │ 94年3 月29日 │   40萬元   │
├──┼────┼───────┼──────┤
│2   │甲○○  │ 94年5 月8 日 │   50萬元   │
├──┼────┼───────┼──────┤
│3   │丁○○  │ 94年5月8日   │   50萬元   │
├──┼────┼───────┼──────┤
│4   │戊○○  │ 94年7 月8 日 │   80萬元   │
├──┴────┴───────┴──────┤
│備註：上開四人總計投資金額220萬元           │
└──────────────────────┘


司法院資訊處製作；財團法人民間司法改革基金會備份。
